【裁判字號】    89,訴,486
【裁判日期】    900329
【裁判案由】    毒品危害防制條例等
【裁判全文】
臺灣桃園地方法院刑事判決                          八十九年度訴字第四八六號
    公  訴  人  臺灣桃園地方法院檢察署檢察官
    被      告  乙○○
    選任辯護人  陳金漢律師
右列被告因毒品危害防制條例等案件，經檢察官提起公訴（八十八年度偵字第一四０
四一、一四二一八號），本院判決如左：
    主    文
乙○○未取得合法醫師資格，擅自執行醫療業務，處有期徒刑壹年貳月。扣案注射針
筒壹支、注射藥劑柒支，均沒收；又連續販賣第三級毒品，處有期徒刑伍年貳月，扣
案含有「FLUNITRAZEPAM」成分（俗稱ＦＭ２）之藥品伍佰捌拾顆，沒收銷燬之；應
執行有期徒刑陸年貳月，扣案注射針筒壹支、注射針劑柒支，均沒收，扣案含有「
FLUNITRAZEPAM」成分（俗稱ＦＭ２）之藥品伍佰捌拾顆，沒收銷燬之。
    事    實
一、乙○○係位於桃園縣平鎮市○○路七十號「保康藥局」之負責人，明知自己並未
    取得合法醫師資格，不得執行醫療業務，竟利用藥劑生之資格為掩護，先後於民
    國八十八年八月二十四日及同年月三十一日十七時二十分許，在上址藥局內為甲
    ○○注射醫療止癢、肝病等症之注射針劑。又於同年七月初，基於販賣第三級毒
    品之概括犯意，明知其向姓名年籍不詳之成年藥商以每顆十元之成本購買之
    GRUPAM2一百排（一千顆）係含有「FLUNITRAZEPAM」成分（俗稱ＦＭ２），屬於
    毒品危害防制條例第二條規範之第三級毒品，竟連續在上址藥局再以每顆二十元
    之價格販售於不特定之吸毒者用以抵癮，嗣於同年八月三十一日十七時二十分許
    ，為警在上址藥局查獲被告正在為甲○○醫療注射針劑，並扣得上開毒品五十八
    排（五百八十顆）、注射藥劑七支、注射針筒一支。
二、案經桃園縣警察局平鎮分局報告台灣桃園地方法院檢察署檢察官偵查起訴。
    理    由
一、訊據被告乙○○就其於右揭時、地為病患甲○○注射針劑及為警察查扣ＦＭ２之
    事實不諱，惟否認有何違反醫師法及販賣第三級毒品ＦＭ２之犯行，辯稱：為病
    患施打之針劑，係病犯自行帶來，且伊並未主動向病患收取報酬，都是病患主動
    給錢的，且該批ＦＭ２，係伊於八十七年七月所進，因離婚心情不穩，所以自己
    服用，並未販售他人云云。經查：
（一）按凡以治療矯正或預防人體疾病、傷害、殘缺或保健為直接目的，所為的診察
      、診斷及治療；或基於診察或診斷結果，以治療為目的，所為的處方或用藥等
      行為的全部或一部總稱為醫療行為；又為病人注射針劑，雖不須醫師親自執行
      ，惟應經醫師處方始得為之，此業據行政院衛生署函八十五年八月二十九日衛
      署醫字第八五○四○五一七號函釋在案，查證人甲○○即到被告藥局接受被告
      注射針劑之人，於警訊及本院八十九年七月二十日審理時證稱，八十八年時因
      臉部很癢到保康藥局去注射共二次，第一次到藥局時時，向被告表示臉部很癢
      ，被告稱：你肝不好，吃藥就好了等語；伊稱：醫院有藥給伊吃但未好，打針
      較好等語，經被告注射後，真的不癢了，第二次注射是第一次注射之後隔一星
      期臉部又癢了又去藥局找被告幫伊注射，此二次都是直接到被告藥局注射，並
      未到別的醫院拿醫生處方籤後再由被告注射針劑，每次注射針劑被告都收一百
      元等語。是以被告乙○○以針劑為客戶注射，在運用上必須與病症之診斷、藥
      物之處方等專業知識相互配合，才能達到治療之效果，且施打針劑乃侵入人體
      之行為，具有侵入性、危險性，依照上開說明，自屬醫療行為之一種，自應取
      得合法醫師資格，始得執行該項業務，被告雖辯以針劑係病患自行帶來，而未
      主動向病患收取注射費用，仍無解其行為屬於醫療之行為。此外，並有注射藥
      劑七支、注射針筒一支扣案足資佐證，復有藥局執照影本一紙附卷可稽。綜上
      ，被告乙○○未合法取得醫師資格即為客戶施打針劑，實施治療行為，被告此
      部分犯行事證明確，犯行洵堪認定。
（二）(1)查Flunitrazepam（ＦＭ２）於八十八年四月二十八日固經行政院依「毒品
      危害防制條例」調整、增減「毒品之分級及品項」時，將之列入為「第三級毒
      品」，有行政院衛生署管制藥品管理局八十九年十一月十四日管證字第八九四
      ０四號函附卷可稽。(2)扣案GRUPAM2五百八十顆經送驗，結果判定含有含有「
      FLUNITRAZEPAM」成分（俗稱ＦＭ２），屬於「毒品危害防治條例」第三級毒
      品，亦有行政院衛生署管制藥品管理局管檢字第八四０五七號檢驗成績書附卷
      可考。(3)關於該扣案五十八排（五百八十顆）ＦＭ２之來源及販賣情形，被告
      於八十八年八月三十一日警訊中稱，大概在七月初，有一名不知名之藥商到藥
      局兜售，進價是一盒（一百排共一千顆葯片）一萬元，即每排十顆一百元的成
      本，再以每排二百元賣給客人，迄今共賣出四十二排，大都是吸毒者來買以抵
      癮用等語（見偵查卷第五頁正、反面），嗣於翌日移送檢察官偵訊時稱，這批
      葯（按即ＦＭ２）是八十八年七月進的，那邊很多吸毒者，沒有毒品時會到藥
      局，伊以每顆二十元賣吸毒者等語（見偵查卷第十二頁），嗣於本院八十九年
      六月八日審理時陳稱，該批ＦＭ２不是八十八年七月所進的，是八十七年七月
      進的，警訊、偵查中講藥局那邊有很多吸毒的人，他們沒有毒品時會來藥局，
      伊以每顆二十元賣他們，當時伊的意思是市價二十元等語；再於本院八十九年
      六月二十九日審理時陳稱，該批ＦＭ２是於離婚前所進的，即八十七年十二月
      ，因離婚心情不好，所以就進該批ＦＭ２，於心情不好時吃等語，觀其警訊、
      偵查所言一致，嗣至本院審理時則翻異前詞，況被告於移送檢察官偵訊時亦自
      承，之前有賣過ＦＭ２等語，縱如被告所述，於八十七年十二月，因離婚心情
      不好，所以有進ＦＭ２，惟其所進之ＦＭ２非本件為警查獲所查扣該批ＦＭ２
      甚明，是被告上開警訊、偵查及本院審理時之陳述，應以被告於警訊及偵查中
      所述可採，且被告經營藥局一次進上開ＦＭ２一百排（一千顆），數量非少，
      供己服用，顯違常情，從而其事後於本院審理時所述，該批被查扣之ＦＭ２係
      之前於八十七年間因離婚心情不好，所以進該批ＦＭ２自己服用等語，要屬事
      後卸責之詞，不足採信。(4)查被告於八十八年八月三十一日警訊中陳稱，伊知
      道查扣ＧＲＵＰＡＭ２屬於ＦＭ２的禁藥，桃園縣西藥商工會要求不要賣，但
      有一些施用海洛因的人都會到藥局購買，該批ＦＭ２係伊以每排十顆一百元的
      成本所購入，再以每排二百元賣給客人等語，顯見被告藉販賣該批ＦＭ２從中
      賺取差價，其具有營利之意圖甚明。(5)綜上，被告本件此部分販賣ＦＭ２事證
      明確，犯行堪以認定。
二、核被告乙○○未合法取得醫師資格即為客戶施打針劑，實施治療行為，被告此部
    分犯行，係違反醫師法第二十八條第一項前段之罪。又醫師法第二十八條所謂「
    業務」係指以繼續之意思，反覆實施同種類行為為目的之社會活動，當然包含多
    次行為，被告之實施醫療行為雖有多次，但只執行一個「醫療業務」，係屬繼續
    犯之一種，應僅構成一罪，無連續犯之適用，公訴人起訴書證據並所犯法條認應
    論以連續犯尚有未洽，應予敘明。又被告在其所經營之藥局，販入ＦＭ２後販售
    於不特定之吸毒者，被告此部分犯行，係違反毒品危害防制條例第四條第三項販
    賣第三級毒品罪，被告先後多次販賣ＦＭ２與不特定吸毒者犯行，時間緊接，犯
    罪構成要件相同，顯係基於概括犯意為之，為連續犯，以一罪論，應依法加重其
    刑。爰審酌被告無不良素行，惟無醫師資格擅自為病患調配針劑，雖有助人動機
    ，然對病患生命健康危害甚大，又明知ＦＭ２為禁藥、毒品，猶意圖營利購入販
    賣與吸食毒品者，危害社會治安犯，犯後矯飾犯行態度尚非良好等及其他一切情
    況，量處如主文所示之刑，並定其應執行之刑，以資懲儆。扣案之注射針劑七支
    及注射針筒一支，係被告執行醫療業務所使用之器械，應依醫師法第二十八條第
    一項規定予宣告沒收。至扣案含有「FLUNITRAZEPAM」成分（俗稱ＦＭ２）之藥
    品五十八排即五百八十顆，屬於毒品危害防制條例第二條規範之第三級毒品，應
    依同條例第十八條第一項前段規定，宣告沒收銷燬之。
三、公訴意旨另以：被告乙○○自八十七年五月起，明知俗稱ＦＭ２藥品，已公告列
    為第三級管制毒品，不得非法販賣，竟猶陸續向不詳者以每顆十元價格販入再以
    每顆二十元價格，連續在上址「保康藥局」販賣不特定購用者，迄八十八年八月
    三十一日十七時二十分許為警查獲，因認被告涉有違反毒品危害防制條例第四條
    第三項連續販賣第三級毒品罪嫌云云。惟按犯罪事實應依證據認定之，無證據不
    得推定其犯罪事實，刑事訴訟法第一百五十四條、第三百零一條第一項分別定有
    明文。再刑事訴訟法第一百五十六條第二項規定，被告雖經自白，仍應調查其他
    必要之證據，以察其是否與事實相符，其立法目的乃欲以補強證據擔保自白之真
    實性，亦即以補強證據之存在，藉之限制自白在證據上之價值。而所謂補強證據
    ，則指除該自白本身外，其他足資以證明自白之犯罪事實確具有相當程度真實性
    之證據而言，雖其所補強者，非以事實之全部為必要，但亦須因補強證據與自白
    之相互利用，而足使犯罪事實獲得確信者，始足當之。又事實審法院對於證據之
    取捨，依法雖有自由判斷之權，然積極證據不足證明犯罪事實時，被告之抗辯或
    反證縱屬虛偽，仍不能以此資為積極證據應予採信之理由（最高法院七十四年度
    臺覆字第十號、三十年度上字第四八二號、第一八三一號判例參照）。本件公訴
    人認被告涉有違反上述違反毒品危害防制條例第四條第三項之罪嫌，無非以被告
    之自白及扣案ＦＭ２藥品，資為被告論罪之依據。查被告雖先後於警訊或本院審
    理時自承，有販賣ＦＭ２予不特定之吸毒者，然其亦於本院審理時否認販賣ＦＭ
    二之犯行，辯以係因離婚心情不好才販入，說法歧異不同，而該扣案ＦＭ２五十
    八排（五百八十顆），係被告於八十八年七月間所販入一節，已詳如前述，是起
    訴書所指被告自八十七年五月間迄被告販入上開該批ＦＭ２前，販賣第三級毒品
    ＦＭ２犯行之事實，除被告先、後於警訊及本院審理時內容不同之自白外，並無
    其他積極必要之證據足資擔保被告自白之真實性。此外，復查無其他積極證據足
    資證明被告有何非法販賣第三級毒品ＦＭ２犯行，自屬不能證明被告犯罪，惟公
    訴意旨認此部分與前揭論罪科刑之販賣第三級毒品罪，有連續犯裁判上一罪之關
    係，爰不另為無罪之諭知。
據上論斷，應依刑事訴訟法第二百九十九條第一項前段，醫師法第二十八條第一項，
毒品危害防制條例第四條第三項、第十八條第一項前段，刑法第十一條、第五十六條
、第五十一條第五款，判決如主文。
本案經檢察官鄭重文到庭執行職務。
中      華      民      國    九十      年      三      月    二十九    日
                                臺灣桃園地方法院刑事六庭
                                      法  官   黃永定
右正本證明與原本無異。
如不服本判決，應於判決送達後十日內向本院提出上訴狀( 應附繕本 )，上訴於
臺灣高等法院。
                                      書記官   陳月桂
中        華        民        國    九十    年    三    月    二十九    日
附錄論罪科刑法條
醫師法第二十八條第一項：未取得合法醫師資格，擅自執行醫療業務者，處一年以上
三年以下有期徒刑，得併科新臺幣三萬元以上十五萬元以下罰金。其所使用之藥械沒
收之。但合於左列情形之一者，不在此限：
一、在中央衛生主管機關認可之醫院，於醫師指導下實習之國內醫學院、校學生或畢
    業生。
二、在醫療機構於醫師指示下之護士、助產士或其他醫事人員。
三、合於第十一條第一項但書規定者。
四、臨時施行急救者。
毒品危害防制條例第四條
製造、運輸、販賣第一級毒品者，處死刑或無期徒刑；處無期徒刑者，得併科新台幣
一千萬元以下罰金。
製造、運輸、販賣第二級毒品者，處無期徒刑或七年以上有期徒刑，得併科新台幣七
百萬元以下罰金。
製造、運輸、販賣第三級毒品者，處五年以上有期徒刑，得併科新台幣五百萬元以下
罰金。
製造、運輸、販賣專供製造或施用毒品之器具者，處一年以上七年以下有期徒刑，得
併科新台幣一百萬元以下罰金。
前四項之未遂犯罰之。


司法院資訊處製作；財團法人民間司法改革基金會備份。
